最高法院民事判決　　　　　　　　　 110年度台上字第3161號
上　訴　人　晶耀國際貿易有限公司（下稱晶耀公司）

兼　法　定
代　理　人　朱麗諭
共　　　同
訴訟代理人　蔡坤旺律師
　　　　　　黃書妤律師
被 上訴 人　德國商里莫華有限公司RIMOWA GmbH



法定代理人　Jerome Dandrieux

訴訟代理人　徐念懷律師
　　　　　　李世章律師
上 列一 人
複 代理 人　黃立虹律師
上列當事人間公平交易法除去侵害等事件，上訴人對於中華民國
110年3月11日智慧財產法院（110 年7月1日更名為智慧財產及商
業法院）第二審判決（109年度民公上字第3號），提起上訴，本
院判決如下：
    主  文
原判決關於駁回上訴人之上訴及命上訴人再連帶給付新臺幣三十
二萬七千八百五十六元本息暨各該訴訟費用部分廢棄，發回智慧
財產及商業法院。
    理  由
一、被上訴人主張：
  ㈠伊自西元1950年起，即採用如第一審判決附表1 所示百褶設
    計（下稱系爭百褶設計）於行李箱外殼，迄未改變，為相關
    事業、消費者熟知及識別來源依據，屬著名商品之表徵。
  ㈡晶耀公司於民國105 年間，將高度近似系爭百褶設計使用在
    該公司所販賣、運送、輸出或輸入Centurion 、NaSaDen 系
    列行李箱（下稱系爭行李箱）外觀，混淆消費者視聽、攀附
    伊商譽及榨取伊努力成果之不公平競爭行為。上訴人朱麗諭
    為晶耀公司法定代理人，依公司法第23條第2 項規定，應與
    晶耀公司負連帶賠償責任。
  ㈢依公平交易法（下稱公平法）第22條第1項第1款（下稱系爭
    規定）、第25條、第29條、第31條第1項、公司法第23條第2
    項規定，求為命上訴人不得將相同或近似系爭百褶設計，使
    用於各式手提箱、化妝箱、皮箱、旅行箱、手提旅行箱、行
    李箱商品（下稱各式行李箱），亦不得將使用相同或近似系
    爭百褶設計之各式行李箱及系爭行李箱，予以販賣、運送、
    輸出或輸入（下稱除去及防止侵害行為），並連帶給付伊新
    臺幣（下同）82萬7856元，及自106年2月25日起加計法定遲
    延利息之判決（被上訴人逾上揭範圍之請求，業經判決敗訴
    確定，不予贅述）。
二、上訴人抗辯：
  ㈠被上訴人所提資料，僅能證明其曾為行銷、販售該設計造型
    之行李箱，不足證明該設計具有表彰商品來源之功能；且其
    曾以系爭百褶設計申請立體商標權，惟經濟部智慧財產局（
    下稱智財局）以其難發揮識別來源功能為由，命被上訴人數
    次補件，最終認定識別性不足，經其自請撤回申請在案，益
    證系爭百褶設計，非屬系爭規定所保護著名商品之表徵。
  ㈡系爭行李箱已作迴避設計，造型各異，與系爭百褶設計外觀
    有明顯差異，並無惡意仿襲，且售價不同，被上訴人迄未證
    明相關業者及消費者有混淆之情事，難謂伊違反系爭規定；
    況被上訴人請求金額亦過高，尚應考量系爭行李箱與系爭百
    褶設計之要件符合程度、落入百褶設計要件之比例為何，以
    近似比例進一步酌定損害額，不應將晶耀公司販售行李箱總
    額，視為被上訴人所受損害。再者，晶耀公司並無故意侵害
    行為，被上訴人未能證明其受有損害，逕以權利金及銷售紀
    錄要求賠償，均無理由。
三、原審維持第一審所為命上訴人除去及防止侵害行為、連帶給
    付50萬元本息部分之判決，駁回其上訴，另將第一審所為被
    上訴人敗訴部分之判決一部廢棄，改命上訴人再連帶給付32
    萬7856元本息。理由如下：
  ㈠依兩造不爭執事項及被上訴人之商品型錄、在臺經銷地點、
    店面設計、官網資料、行銷廣告、相關媒體報導、曝光率、
    國內銷售額成長與品牌形象排名、系爭百褶設計於德國、歐
    盟、美國、香港商標註冊資料、韓國專利法院與德國卡爾斯
    魯厄高等法院判決內容等，足見被上訴人自西元1950年起，
    有意以系爭百褶設計作為行李箱外觀之表徵，並長期傳達或
    被報導該表徵之概念，為相關事業、消費者所普遍認知，已
    具高強度之識別性（即原證6、6-1、1至5、7至12、12、12-
    1 、13、14、14-1、32、35），且其識別性不因引進創新設
    計而遭淡化，為系爭規定所保護著名商品之表徵，該表徵亦
    同受其他亞洲國家肯定。縱被上訴人曾撤回申請系爭百褶設
    計註冊立體商標，亦與判斷是否為著名商品之表徵無涉。
  ㈡系爭百褶設計給予消費者之寓目印象，係沿著行李箱表面延
    伸複數相互平行之等寬長溝槽與區隔長溝槽之複數個平行折
    紋，及折紋與溝槽平面明暗反光之不同亮度百褶設計。而系
    爭行李箱外觀，以通體觀察及比較主要部分，亦呈現表面最
    長邊延伸複數相互平行等寬長溝槽與長溝槽間之複數個平行
    折紋，及折紋與溝槽平面明暗反光不同亮度之寓目印象，適
    為相關事業或消費者對被上訴人行李箱之主要印象，隔時異
    地、施予普通注意觀察系爭行李箱與被上訴人行李箱（下稱
    二者商品），足使一般相關事業或消費者產生混淆誤認之虞
    。至系爭行李箱價格雖低於被上訴人行李箱，非但無法有效
    區隔或識別二者商品，反致被上訴人行李箱價值減低，需投
    入更多成本以區別，是系爭行李箱使用相同或近似系爭百褶
    設計，有侵害被上訴人著名商品之表徵情事，該當系爭規定
    ，應負侵權責任，即無再審酌有無構成公平法第25條規定之
    必要。另朱麗諭為晶耀公司法定代理人，對公司業務執行未
    盡監督之責，致侵害被上訴人著名商品之表徵，依公司法第
    23條第2項規定，應與晶耀公司負連帶賠償責任。
  ㈢上訴人並非不知系爭百褶設計商品表徵存在，僅係無法確認
    其行為在法律是否被評價為「不法侵權行為」，並不影響其
    侵權故意。上訴人明知系爭百褶設計為被上訴人行李箱長期
    使用著名商品之表徵，仍大量進口及販售抄襲系爭百褶設計
    之系爭行李箱、無視其行為可能構成侵權之風險，主觀上有
    侵害被上訴人著名商品表徵之故意。被上訴人請求上訴人除
    去及防止侵害行為暨損害賠償，洵屬有據。系爭行李箱銷售
    總金額418 萬1095元，以同業利潤標準9%淨利率計算，晶耀
    公司銷售系爭行李箱之獲利為37萬6298元；審酌一切情狀，
    依公平法第31條第1項規定，提高上訴人2.2倍之損害賠償額
    即82萬7856元為適當。
  ㈣從而，被上訴人依系爭規定及公平法第29條、第30條、第31
    條第1項、公司法第23條第2項規定，請求上訴人除去及防止
    侵害行為，並連帶給付82萬7856元本息，為有理由，應予准
    許。
四、本院之判斷：
  ㈠按事業就其營業所提供之商品，不得以著名之他人商品外觀
    或其他顯示他人商品之表徵，於同一或類似之商品，為相同
    或近似之使用，致與他人商品混淆，或販賣、運送、輸出或
    輸入使用該項表徵商品之行為，觀諸系爭規定自明。所稱「
    表徵」，係指某項具識別力或次要意義之特徵，得以表彰商
    品來源，使相關事業或消費者用以區別不同之商品；識別力
    係指某項特徵特別顯著，使相關事業或消費者見該特徵即知
    該商品為某特定事業所產製；次要意義係指某項原本不具識
    別力之特徵，因長期繼續使用，使消費者認知並將之與商品
    來源產生聯想，因而產生具區別商品來源之另一意義。原審
    固以原證1至5、6、6-1 、7至12、12、12-1、13、14、14-1
    、32、35為其論據，認定系爭百褶設計為系爭規定所保護著
    名商品之表徵，惟上開證據僅有原證7、9（一審卷㈠182-18
    7、191-197頁）提及百褶設計；佐以被上訴人提出之表徵市
    場調查結果分析第三節市場調查結果分析，就甲商品（被上
    訴人行李箱）「所屬品牌的明確名稱」之識別程度，有 50%
    不知道（一審卷㈢348 頁），就二者商品「會認為二者來自
    於同一公司（或集團）」、「會認為二者來自於加盟關係公
    司（或集團）」、「會認為二者來自於授權關係公司（或集
    團）」，有46.08%認為不會，僅有31.37%認為會（同上卷35
    0頁），顯見一般消費者有高達50%不認識被上訴人品牌，亦
    有46.08%不會誤認兩者具有關聯性。似此情形，得否謂該百
    褶設計已深入消費者之意識，僅憑藉該百褶設計即得辨識出
    被上訴人行銷之行李箱？況參酌被上訴人或第一審共同被告
    台灣百夫長旅行箱股份有限公司提出系爭行李箱均有NaSaDe
    n或Centurion之品牌LOGO於商品本身正面（同上卷19-90、1
    96頁，卷㈣250-259 頁），是否不足以使消費者於購買時辨
    別商品來源？均滋疑義。原審未遑詳予調查審認，遽為上訴
    人敗訴之判決，不免速斷。
  ㈡次按系爭規定所稱「致與他人商品混淆」，固不以現實發生
    為必要，惟仍須依其情事，一般消費者施以平均之注意力及
    記憶能力，有發生混淆之具體危險者始屬之，倘僅為抽象或
    想像上之風險，則無適用之餘地。且有無致生混淆之具體危
    險，得依商品表徵之著名性或識別力高低、表徵及商品或營
    業之類似程度、顧客層重疊性、價格之差異性、競業關係之
    存否等情事綜合判斷之。被上訴人之行李箱商品以系爭百褶
    設計為其著名商品之表徵，在臺有經銷據點，而系爭行李箱
    經隔時異地，通體觀察及比較主要部分，與系爭百褶設計印
    象相似，足使一般相關事業或消費者產生混淆誤認之虞，顯
    係以上開表徵為近似之使用，並以較低於被上訴人之單價銷
    售，為原審認定之事實。果爾，二者商品之價位及銷售管道
    ，均明顯有別。則上訴人抗辯二者商品間價差明顯，系爭行
    李箱外型非均同，消費者施以通常之注意，即得分辨其異，
    不致混淆等語（原審卷㈢173-175 頁），是否全無足取？亦
    滋疑義，有待進一步予以釐清。原審未詳予推求，逕為上訴
    人不利之判斷，亦有可議。
  ㈢倘本件不構成系爭規定之侵害情事，因被上訴人另主張上訴
    人銷售系爭行李箱，亦構成公平法第25條所定足以影響交易
    秩序之欺罔或顯失公平行為，其得依同法第29條、第30條、
    第31條規定請求部分，既未經原審為調查認定，事實尚有未
    明，本院無從為法律上判斷。
  ㈣上訴論旨，指摘原判決於其不利部分不當，求予廢棄，為有
    理由。末查，本件所涉及之法律爭議不具原則重要性，爰不
    經言詞辯論，附此敘明。
五、結論：本件上訴為有理由。依民事訴訟法第477條第1項、第
    478條第2項，判決如主文。
中    華    民    國   111    年    2     月    16    日
                      最高法院民事第六庭
                          審判長法官  魏  大  喨  
                                法官  李  文  賢  
                                法官  林  玉  珮  
                                法官  高  榮  宏  
                                法官  李  寶  堂  
本件正本證明與原本無異
                                      書  記  官
中    華    民    國   111    年    2     月    23    日